臺灣高等法院高雄分院刑事判決　　　　　　　　　九十二年度上訴字第二四七號
　　上　訴　人　台灣高雄地方法院檢察署檢察官
　　上　訴　人
　　即　被　告　甲○
　　選任辯護人　吳建勛律師
　　　　　　　　游雪莉律師
　　　　　　　　張清雄律師
右上訴人因被告傷害致死案件，不服臺灣高雄地方法院九十一年度訴字第三六五六號
中華民國九十二年九月十日第一審判決（起訴案號：臺灣高雄地方法院檢察署九十一
年度偵字第二四九○五號），提起上訴，本院判決如左：
      主  文
原判決撤銷。
甲○傷害人之身體，因而致人於死，處有期徒刑捌年。
      事  實
一、甲○與潘建谷係政戰學校專科班第十期同學，於民國九十一年十月五日二十時許
    ，甲○、潘建谷與楊宗熙、簡益淳等同學，相約在位於高雄市鹽埕區○○○路四
    十二號之「華王飯店」內，參加同學聚會後，甲○、潘建谷、簡益淳等人又於同
    年月六日凌晨零時許，共同前往位於高雄市○○路之「凱薩琳飯店」繼續飲酒、
    聊天。嗣於同日凌晨一時三十分許，因甲○已帶有醉意乃於「凱薩琳飯店」內入
    睡。潘建谷則會同簡益淳、楊宗熙等人，再轉往位在高雄市前金區○○○街七十
    五號之「十字路口ＰＵＢ」打玩撲克牌、聊天。甲○於同日凌晨三時許酒醒後（
    此時已經睡醒，其精神狀態並未達於心神喪失或精神耗弱之程度），即撥打電話
    予簡益淳問明渠等所在之地點，隨即攔搭計程車，並告知司機其欲前往之地點。
    待甲○到達「十字路口ＰＵＢ」後，因不滿潘建谷等人獨留伊一人於「凱薩琳飯
    店」，遂質問在場之簡益淳等人，潘建谷見甲○不可理諭，乃表示欲先行離去，
    並起身離開「十字路口ＰＵＢ」。甲○見狀即尾隨潘建谷步出該店，嗣於同日凌
    晨三時十五分許，潘建谷在高雄市○○區○○路與新盛二街口之統一超商門口，
    攔下由朱杰所駕駛之計程車，並開啟車門進入右前座時，甲○對於以拳頭毆打人
    之頭部，可能會因此造成顱內受創而致人於死之情形，在客觀上有預見之可能。
    竟仍基於普通傷害人身體之犯意，趁計程車尚未離去之際，打開右前車門，對潘
    建谷揚稱：「有膽，就不要走」等語，並徒手以拳頭用力毆打潘建谷之頭部約六
    、七下，殆朱杰將車緩緩駛離，甲○始罷手離去。朱杰於車內因見潘建谷一直喘
    氣、嘴角出血，乃將潘建谷載至高雄市政府警察局新興分局前金分駐所，經警將
    潘建谷先送往高雄市立大同醫院急救，因潘建谷已呈昏迷、無意識狀態，乃又將
    潘建谷轉往高雄榮民總醫院救治，惟潘建谷仍延至九十一年十月十九日十九時三
    十五分許，在該醫院因蜘蛛網膜下腔出血不治死亡。
二、案經潘建谷之兄丙○○、潘建谷之妻乙○○訴由高雄市政府警察局新興分局報告
    臺灣高雄地方法院檢察署檢察官偵查起訴。
      理  由
一、訊據上訴人即被告甲○固坦承其有於右揭時、地與被害人潘建谷於計程車上拉扯
    之事實，惟矢口否認有何傷害致死之犯行，辯稱：被告當時飲酒後在「凱薩琳飯
    店」睡著，酒醒後仍覺有點頭昏，待至「十字路口ＰＵＢ」時，已不記憶發生何
    事，僅知跟著被害人走出店外，與他拉扯云云；辯護人亦以被告就被害人因而致
    死乙節，無預見可能性，且被告當時已因飲酒，對外界事務之知覺理會及判斷作
    用，顯然減退，已達精神耗弱之程度；以及被害人有可能係因腦血管瘤導致自發
    性出血致死等語，為被告辯護。
二、經查：
（一）被告於被害人搭乘朱杰駕駛之計程車欲離開「十字路口ＰＵＢ」之際，確有打
      開計程車右前車門，徒手以拳頭用力毆打被害人之頭部約六、七下等情，業據
      被告於偵查中供稱：「當時潘建谷要走，我有拉他，叫他不要那麼早走，我記
      得有一台計程車來，他就上車了，我還是有和他拉扯」、「當天我從店面追出
      來，和他（死者）發生拉扯，死者上車後，也有和被害人拉扯」等語，核與證
      人朱杰於偵查中證稱：「被害人進入右前座，被告打開前車門，我當時看到被
      告打被害人的頭部約六、七下，被害人無抵抗，被告一邊打，一邊說：『有膽
      就不要走』，後來被害人向我方向斜，被告還在拉被害人的衣服，想拉他出去
      ，後來被害人倒在我身上，後來我慢慢把車開走，被告就把車門關上，後來到
      大同路後，被害人一直喘氣，嘴巴流血，我就送他到前金分駐所」等語，及於
      原審法院證稱：「九十一年十月六日凌晨，我從中正路向南，被害人在阿房宮
      餐廳，攔下我的計程車，當時他已經開車門坐在駕駛座旁，我已經啟動往前開
      了不到一公尺，又有一個人出來從我車頭攔下我的車，我不能開車，那個人就
      打開我的乘客座車門，打開後就說話：你有膽就不要走。徒手打被害人的頭、
      被害人就倒向我，那個人把他又拉回，衣服都拉破了，拉回後又打他的胸部臉
      部。這時被害人都還在車上。沒有出車門。那人都是站在車外彎腰向車內打被
      害人」等語，大致相符，應堪認定。
（二）被害人之配偶乙○○於警詢時證稱：「我是在九十一年十月六日四時左右，經
      警方通知我至大同醫院，我才知道我先生因為被人打傷送至醫院就醫。然後在
      六月四日四時四十分轉往榮總醫院就醫。經警方通知才知道我先生是在前金區
      ○○○○街口遭人毆打成傷」、「我先生頭部及手部均有傷，並因急性顱內出
      血，於九十一年十月十九日十九時三十五分去逝」等語，參以高雄市立大同醫
      院九十一年十月二十三日之高市醫診字第一四三九八號診斷證明書所載：「病
      名：下唇外傷、顱內出血、併昏迷」等語，及該院九十一年十月六日之急診護
      理評估表所載：「護理評估：呼吸道：口中血液多、呼吸：無、循環（脈博）
      ：無、意識：昏迷」等語，則被害人應係於前揭時、地遭被告毆打頭部後，因
      之造成顱內出血、無意識、無脈博循環、昏迷之現象，應屬無訛；又被害人經
      轉送行政院國軍退除役官兵輔導委員會高雄榮民總醫院（下稱高雄榮總醫院）
      後，因蜘蛛網膜下腔出血，延至九十一年十月十九日下午七時三十五分死亡等
      情，亦有高雄榮總醫院九十一年十月十九日之死亡證字0000000號死亡
      證明書一紙附卷可稽；且被害人經解剖後，發現腦部有嚴重蜘蛛網膜下出血現
      象，左顳骨有骨折，被害人死亡原因為蜘蛛網膜下出血之事實，亦經臺灣高雄
      地方法院檢察署檢察官率同法醫相驗屬實，有勘驗筆錄、相驗屍體證明書、驗
      斷書、解剖紀錄報告等在卷足憑，可認被害人係因被告上開毆打頭部之傷害行
      為，致生死亡之結果。
（三）按刑法第二百七十七條第二項之傷害致死罪，依刑法第十七條之規定，係以行
      為人對於結果之發生有預見之可能為要件，而該條所定「如行為人不能預見其
      發生時，不適用之」，係以客觀的預見可能性，為限定對於加重結果之因果關
      係及過失概念。該能預見應以行為當時客觀存在之一般情形及行為後可能預見
      其發生之情形為基礎加以觀察，與行為人主觀上有無預見有別（最高法院八十
      五年度台上字第二三九七號判決參照）。換言之，所謂能預見乃以行為人客觀
      上能預見為已足，不以其主觀上有預見為必要。查頭部係人體生命之要害部位
      ，其構造極為脆弱，衡諸一般日常生活經驗，如以拳頭重擊人之頭部，極易造
      成顱內受創等傷害，導致死亡，被告乃智慮健全之成年人，對於朝人體要害之
      頭部毆打，可能造成死亡結果，客觀上應能預見，乃被告竟仍以徒手朝被害人
      頭部猛力毆打約有六、七拳，致被害人倒向證人朱杰後，一直喘氣，嘴角出血
      ，經朱杰載往高雄市政府警察局新興分局前金分駐所，轉往高雄市立大同醫院
      急救，發現已呈昏迷、無意識狀態，再轉至高雄榮總醫院後，因蜘蛛網膜下腔
      出血，延至九十一年十月十九日下牛七時三十五分死亡，是被告之傷害行為與
      被害人之死亡間，具有相當之因果關係，自應負加重結果之責任。
（四）至被告辯稱：伊當時因酒後，對發生何時均不復記憶云云；辯護人亦以被告飲
      酒後，已對外界事務之知覺理會及判斷作用，顯然減退，已達精神耗弱之程度
      等語，為被告辯護。惟查：被告既係因酒醉於九十一年十月六日凌晨一時三十
      分許，在「凱薩琳飯店」睡覺，迄同日凌晨三時許睡醒，即已無酒醉之情形，
      且其於睡醒後，隨即自行撥打電話予證人簡益淳詢問渠等所在之處，仍能自行
      搭乘計程車前往「十字路口ＰＵＢ」與之會合，並以言詞質問證人簡益淳等情
      ，業據被告於偵查中供承：「後來凌晨醒來時，我就打電話給簡益淳同學，問
      他們在那裡，我就過去，我到『十字路口ＰＵＢ』，我看到簡同學和楊同學（
      楊宗熙）在打牌，這時潘建谷急著先走，我就跟著出去」等語，核與證人簡益
      淳於偵查中證稱：「後來約凌晨三點左右，甲○打電話給我，我告訴他我在十
      字路口ＰＵＢ，沒多久他就出現了‧‧‧被告進來就質問我，為何把他一個人
      丟在飯店」，及證人楊宗熙於偵查中證稱：「後來約三點多，被告打電話給簡
      某（簡益淳），簡某給他店名，被告坐計程車來，他一到就質問簡益淳為什麼
      把他一個人留在飯店內」、「在華王飯店被告有喝酒，我不知道他喝多少，但
      是他講話很大聲，在十字路口ＰＵＢ裡，被告的神智清楚」等語，由被告酒醒
      後，尚知悉並撥打證人簡益淳之電話詢明渠等之所在地，並向計程車司機告以
      「十字路口ＰＵＢ」之店名，而獨自順利前往該店與被害人等會合之事實，已
      足認被告睡醒後之精神狀態，仍然清楚；再衡以被告於偵查中自承：伊跟著潘
      建谷離開ＰＵＢ後，印象中有與潘建谷發生拉扯，其後，再自行搭乘計程車回
      家等語，顯見被告犯罪當時對外界存在、發生之各項事務尚能確切暸解、掌握
      ，縱其於行為時仍略有酒意，惟對其認識力、價值判斷力、行為抉擇力，並未
      有重大妨礙，意識仍然清晰，自難認其行為當時已達於精神耗弱或心神喪失之
      程度。
（五）被告辯護人雖又辯稱：被害人有可能係因腦血管瘤導致自發性出血致死云云。
      惟本件被害人潘建谷既於九十一年十月五日前往參加同學聚會，並無異狀，嗣
      確因被告之毆打傷害，導致被害人昏迷、死亡之結果，已如前述，其傷害與被
      害人死亡之結果間即有相當之因果關係存在，自無所謂自發性出血致死之可言
      。本件被害人潘建谷之死亡原因，經本院送鑑定結果，認：「潘建谷之腦部並
      無動脈瘤，惟有動脈之輕度硬化現象及橋腦、間腦暨小腦之蜘蛛膜出血，並腦
      浮腫，肺部水腫鬱血等論。本屍係因外傷頭部致大腦震盪引起腦蜘蛛膜下出血
      、腦浮腫引起腦中樞功能喪失致死」，「醫學上動脈有輕度硬化者，較健常人
      受外力震盪容易破裂出血而引起浮腫之狀態。」；「原解剖紀錄，已作實體屍
      體檢驗證實有腦部後診部血腫及左顳骨折，即為頭部之外傷部位。並證實腦底
      沒有動脈瘤即無動脈瘤自發性破裂出血現象。斷定為蜘蛛膜下出血，為他殺。
      其出血部位為橋腦、間腦及小腦蜘蛛膜下」，「惟原解剖紀錄有動脈輕度硬化
      現象，法醫病理學上動脈硬化為動脈瘤成因之一，容易因劇烈之運動、輕微拳
      打、踹踏踢擊、推拉扯、冷洗熱浴等震裂之狀態，從外面無法預見、預知會否
      破裂：：：」等情，此有內政部警政署刑事警察局九十三年三月十八日，刑醫
      字第○九三○○五五九七五號、九十三年四月九日，刑醫字第○九三○○七五
      ○六○號函二份附於本院卷內可稽。足證本件被害人潘建谷並非因腦血管瘤導
      致自發性出血致死甚明。
（六）綜上所述，本件事證明確，被告所辯，顯係卸責之詞，不足採信，犯行洵堪認
      定。
三﹑查頭部係人體脆弱之之部位，衡諸一般日常生活經驗，如以拳頭毆打他人之頭部
    ，可能會造成顱內受創而致人於死，此為週知之事實，在客觀上自為被告行為當
    時所可能預見。乃被告猶基於普通傷害之犯意以徒手毆打被害人，因而造成被害
    人死亡之結果，核其所為，係犯刑法第二百七十七條第二項前段之傷害致人於死
    罪。
四、原審據以論罪科刑，固非無見。惟按本件被告於行為時，係「對於以拳頭毆打人
    之頭部，可能會因此造成顱內受創而致人於死之情形，在客觀上有預見之可能。
    竟仍基於普通傷害人身體之犯意，予以傷害」，原判決記載為「明知頭部係人體
    脆弱之部位，並預見以拳頭毆打人之頭部，若造成顱內受創足以因傷而致人於死
    ，竟仍基於傷害人身體之犯意，予以傷害」，似指明知並有意使其發生致死之結
    果，而故意犯殺人罪之情形，其論述尚有未洽。檢察官上訴意旨，以原審量刑過
    輕，被告上訴意旨，否認有傷害致死犯行，指摘原判決不當，雖均無理由，但原
    判決既有上開可議之處，自仍應由本院將原判決撤銷改判。爰審酌被告僅因不滿
    被害人等將已酒醉之伊一人單獨留於「凱薩琳飯店」，即下重手毆打被害人頭部
    ，致被害人因傷重致生死亡之結果，惟念其與被害人係同窗袍澤，偶因出手過重
    ，致生本件憾事，雖被告與被告人家屬尚未達成民事和解，以賠償被害人家屬身
    心所受之創痛，惟被告業將其所有之一百三十九萬五千元現金存入年息百分之十
    八之優惠存款帳戶中（每月可領約一萬五千元之利息），並將存摺、印鑑交付予
    告訴人即被害人之配偶乙○○，由告訴人乙○○領取利息作為子女之教育費等情
    ，業據告訴人乙○○供述在卷，及被告前未有前科紀錄，有臺灣高等法院被告全
    國前案紀錄表可處，素行良好，並坦承部分犯行等一切情狀，量處如主文第二項
    所示之刑。至公訴人以被告犯後否認犯罪，且迄今未能取得被害人家屬之諒解等
    語，請求量處被告有期徒刑十年，惟告訴人乙○○業於九十二年九月一日向原審
    法院具狀陳稱：「本人認甲○原本為亡夫之同學兼好友，憾事既已發生，甲○亦
    無數次向亡夫家屬及本人致哀、致歉，甲○的無心之過，及事後誠懇的表現，本
    人實際上已經原諒了甲○，惟因大哥及二哥堅持甲○應先拿出二百萬元之現金，
    以致本案一直無法達成和解」等語，顯見被告尚有悔過和解之心，僅因賠償金額
    未能與告訴人家屬形成共識，始無法達成民事和解，是本院認公訴人上開求刑尚
    嫌過重，併予敘明。
據上論結，應依刑事訴訟法第三百六十九條第一項前段、第三百六十四條、第二百九
十九條第一項前段，刑法第二百七十七條第二項前段，判決如主文。
本案經檢察官周章欽到庭執行職務。
中      華      民      國    九十三    年      五      月    十三      日
                              臺灣高等法院高雄分院刑事第九庭
                                  審判長法官  張明松
                                        法官  郭玫利
                                        法官  任森銓
右正本證明與原本無異。
如不服本判決應於收受本判決後十日內向本院提出上訴書狀，其未述上訴理由者，
並得於提起上訴後十日內向本院補提理由書狀（均須按他造當事人之人數附繕本)「
切勿逕送上級法院」。
                                      書記官  蘇恒仁
中      華      民      國    九十三    年      五      月    十三      日
附錄：本判決論罪科法條：
中華民國刑法第二百七十七條
(普通傷害罪)
傷害人之身體或健康者，處三年以下有期徒刑、拘役或一千元以下罰金。
犯前項之罪因而致人於死者，處無期徒刑或七年以上有期徒刑；致重傷者，處三年以
上十年以下有期徒刑。
